臺灣高等法院高雄分院刑事判決　　　　　　　　　　九十年度上訴字第一七一號
　　上　訴　人　台灣高雄地方法院檢察署檢察官
　　被　　　告　乙○○
右上訴人因被告妨害自由等案件，不服臺灣高雄地方法院九十年度訴字第一七八四號
中華民國九十年九月二十日第一審判決（起訴案號：臺灣高雄地方法院檢察署九十年
度偵續字第一一七號），提起上訴，本院判決如左：
      主  文
上訴駁回。
      理  由
一、公訴意旨略以：被告乙○○於民國八十八年四月二十日將坐落高雄縣鳳山市○○
    ○路九七－三號「海洋超市」讓與呂世正經營，呂世正又將該超商交由其弟即告
    訴人甲○○經營，因甲○○負債太多且積欠乙○○該店店租，致乙○○心生不滿
    ，竟基於傷害之犯意，於八十八年八月十四日夥同不詳姓名男子十餘人手持鐵器
    至「海洋超市」店內將甲○○強行拉至店門口，乙○○又抓住甲○○雙手不讓伊
    離開，剝奪其行動自由約五分鐘，又夥同不詳姓名男子十餘人持鐵器毆打乙○○
    ，使之受頭皮撕裂傷及臉部撕裂傷一公分（傷害罪部分已經原審為不受理判決確
    定），並阻止廠商林松鶴前往該店取回貨物，嗣將「海洋超市」內之商品據為己
    有，改名為「中日超商」，妨害他人行使權利，因認被告乙○○涉犯刑法第三百
    零二條第一項、第三百零四條第一項之罪嫌。
二、按犯罪事實應依證據認定之，無證據不得推定其犯罪事實。又不能證明被告犯罪
    者，應諭知無罪之判決，刑事訴訟法第一百五十四條、第三百零一條第一項前段
    分別定有明文。又告訴人之告訴，係以使被告受刑事訴追為目的，是其陳述是否
    與事實相符，仍應調查其他證據以資審認，最高法院五十二年台上字第一三００
    號著有判例。公訴人認被告乙○○涉犯刑法第三百零二條第一項私行拘禁罪、同
    法第三百零四條第一項強制罪嫌，無非係以告訴人甲○○之指述、證人梁中村、
    呂世正之證詞及驗傷單為其論據。訊據被告乙○○堅決否認有右開犯行，辯稱：
    伊沒有叫人打告訴人，伊是房東，當天因為是聽到樓下有爭吵聲才下樓查看，聽
    說是告訴人和廠商之糾紛，因告訴人經營不善欠伊房租、水電費，所以伊要將店
    收回自己經營，並沒有妨害告訴人之經營等語。經查：
    （一）按不動產之出租，就租賃契約所生之債權，對於承租人之物置於該不動產
          者，有留置權，民法第四百四十五條第一項，定有明文。被告乙○○為高
          雄縣鳳山市○○○路九十七之三號房屋之所有人，其將原經營之超商讓渡
          予告訴人甲○○之兄呂世正，並將房屋一併出租，嗣該超商交由甲○○經
          營，惟告訴人自八十八年七月間起即未依約給付租金，並欠繳水電費用二
          萬餘元等情，此有讓渡證書、房屋租賃契約書、高雄縣政府營利事業登記
          證、水電費收據告訴人親書之切結書及退票理由單在卷可按，而告訴人經
          被告催告後仍未出面處理房屋租賃等諸多問題，且因向其他廠商購買貨品
          未給付貨款，經其他債權人提起詐欺告訴而經台灣高雄地方法院檢察署檢
          察官以八十八年度偵字第二七一七二號提起公訴在案，亦有被告所發存證
          信函及起訴書影本各一份附卷足憑；又告訴人自本件事發之後，即搬遷至
          台南市，迄八十九年五月間始對被告提出告訴，此為告訴人所自承，並有
          告訴狀一份附卷足憑，此期間告訴人均未出面與被告洽談房屋租賃之租金
          給付、租約終止等事宜，且觀之上開告訴人簽具之切結書載明「所欠租金
          六萬元，定於八十八年八月十五日付清，如無照期繳納，願無條件接受房
          東（即被告）所開出之條件」。復參之証人即當日與被告同時前來取回商
          品之廠商林松鶴在本院調查中証稱：「當天我與夥計在（海洋超商）內整
          理貨品，屋主就是被告有下來向我說他與甲○○有房租的糾紛，叫我不要
          幫東西，我說我也是受害者，之後，我還是繼續整理我的貨品，過一會兒
          ，就有幾個人進來，大約有四、五個人進來表示他們與甲○○有房租的糾
          紛，後來我就沒有搬貨品，因他們說等他們把事情處理完畢再搬貨品。」
          等語，足認被告係為保障自身權益，並依告訴人所簽立之前揭切結書意旨
          ，欲將前開超商重新收回營業，並就租賃契約所生之債權，對於置放在被
          告所有出租予告訴人之上開房屋內之物品，主張行使留置權，阻止廠商取
          回貨品，客觀上應係單純之權利行使，主觀上亦難認有妨害他人行使權利
          之犯意，且告訴人於案發時業已歇業，復避遷他處未再返回海洋超市，此
          據告訴人自承在卷，故尚難認被告有妨害告訴人行使租賃物之權利。此外
          ，亦查無其他証據足証被告有何以強暴、脅迫等方法阻止告訴人繼續經營
          該超商之強制犯行，此部分即屬不能証明被告犯罪，是公訴人認被告涉犯
          刑法第三百零四條第一項之強制罪嫌，尚屬無據。至於告訴人指稱被告扣
          留店內物品及生財器具逾二百萬元超過伊積欠租金及水電費云云，惟此為
          被告行使留置權是否逾債權範圍，屬民事糾葛，應循民事訴訟程序解決，
          併明之。
    （二）按刑法第三百零二條第一項之妨害自由罪，係以私行拘禁或以其他非法方
          法剝奪人之行動自由者，始能成立。本件據告訴人指述：八十八年八月十
          四日事發當時，被告阻止告訴人搬貨，雙方發生爭執，嗣告訴人不理被告
          之阻止而與廠商林松鶴繼續整理貨品，被告則至旁撥打行動電話，約過十
          分鐘後，就有一批人衝進來打告訴人，被告亦有參與毆打告訴人等語（詳
          原審法院九十年九月六日審理筆錄）。準此可見，被告在夥同眾人毆打告
          訴人時，雙方不免有所拉扯，此由證人呂世正、梁中村於原審法院證述：
          「．．大約有十幾個人，被告喊打，所以那些人就打成一片．．」、「．
          ．甲○○被被告拉著，他也有打甲○○巴掌，後來被告喊打，那群人就打
          甲○○，當時他們在店內靠近門口處拉拉扯扯．．」等語（詳原審法院九
          十年八月二十一日審理筆錄）亦可知當時雙方發生肢體衝突，情狀急迫而
          混亂，在雙方拉扯中或告訴人遭被告等多人毆打時，其或為防衛自己或閃
          避攻擊而一時之間無法脫身，尚難認被告另有妨害他人行動自由之犯意而
          故意為剝奪告訴人行動自由之行為，況由証人梁中村在本院調查中証稱：
          「當天是呂世正要我到海洋超商去看經營狀況，我當時是站在超商的對街
          ，我看到有六、七個人動手打甲○○，有人拉住他，有人動手打他，當時
          超商的門是打開的，我當時是下車看的，我看到後，我就開車門進入車內
          告訴呂世正，之後我看到甲○○從門跑出來，我趕緊打開車門，甲○○就
          進入車內，我們就把他載走了。」等語，由証人之証述可見告訴人確係突
          遭多人毆打而倉惶自超商內脫逃而出，惟並無法証明被告有以積極非法之
          方法剝奪告訴人之行動自由。此外，復查無証據足認被告有故意以拘禁或
          其他非法方法剝奪告訴人行動自由之犯行。
    綜上所述，被告之行為與刑法第三百零二條第一項剝奪他人行動自由罪、同法第
    三百零四條第一項強制罪之構成要件未合，此外，復查無其他積極證據證明被告
    有何公訴人所指之強制、剝奪他人行動自由犯行，自屬不能証明被告犯罪。
三、原審因而就被告被訴強制罪、剝奪行動自由罪部分為無罪判決，經核並無不合，
    檢察官循告訴人請求就強制罪、剝奪行動自由罪部分上訴，指摘原判決此部分為
    被告無罪諭知係不當，上訴為無理由，應予駁回。
四、被告被訴傷害部分業經原審判決不受理確定。
據上論結，應依刑事訴訟法第三百六十八條判決主文。
本案經檢察官林應華到庭執行職務。
中    華    民    國     九十一     年       一       月      二十三    日
                              臺灣高等法院高雄分院刑事第三庭
                                  審判長法官  周賢銳
                                        法官  謝宏宗
                                        法官  莊崑山
右正本證明與原本無異。
如不服本判決，應於判決送達後十日內向本院提出上訴狀，其未述理由者並應於提
出上訴狀後十日內向本院補提理由書（應附繕本)。
                                      書記官  邱麗莉
中    華    民    國     九十一     年       一       月     二十五     日
                                                                        ｋ
